【裁判字號】    90,台上,3121
【裁判日期】    900524
【裁判案由】    常業重利
【裁判全文】
最高法院刑事判決                                九十年度台上字第三一二一號
    上  訴  人  甲○○
    選任辯護人  黃文崇律師
右上訴人因常業重利案件，不服台灣高等法院台中分院中華民國八十八年三月二十四
日第二審判決（八十八年度上訴字第二九九號，起訴案號：台灣台中地方法院檢察署
八十七年度偵字第一九三七一號），提起上訴，本院判決如左：
    主  文
原判決關於甲○○部分撤銷，發回台灣高等法院台中分院。
    理  由
本件原判決認定上訴人甲○○自民國八十七年四月中旬起，利用報紙刊登00－00
00000號聯絡電話之廣告，並自八十七年六月中旬起僱用有犯意聯絡之王又慶（
業經原審判刑確定）擔任收帳、聯絡客戶、接洽貸款事宜，雙雙在台中市經營地下錢
莊，乘他人急迫之際，貸款與不特定人，而收取每新台幣（下同）萬元每日利息三百
元之與原本顯不相當之重利，借貸人除簽發支票償還本息外，另簽發高額本票為擔保
，上訴人並以之為業，賴以維生。其間於八十七年七月二十二日及八月二十五日二次
各借三十五萬元及四十五萬元與高水勝，由高水勝簽發四十五萬元及五十八萬元之支
票償債，另簽發五十萬元之本票一張為擔保，嗣經警於八十七年九月八日十五時許，
在台中市○○區○○路一一七巷十三號前查獲王又慶，再於當日十六時許，在台中市
北屯區○○路○段八四五號前，查獲上訴人，並於上訴人所駕駛之ＦＩ－七九一八號
自用小客車內查獲如原判決附表所列之支票及本票各一張等情，因而撤銷第一審諭知
上訴人無罪之判決，改判論處上訴人共同以乘他人之急迫貸以金錢，而取得與原本顯
不相當之重利為常業罪刑，固非無見。
惟查(一)刑法第三百四十四條重利罪成立之要件為乘人之急迫、輕率或無經驗，貸以金
錢或其他物品，而取得與原本顯不相當之重利為要件。原判決論處上訴人常業重利罪
刑，但對於上訴人如何乘高水勝之急迫、輕率或無經驗貸與金錢等犯罪構成要件，未
於事實欄詳加記載，明白認定，僅載明上訴人於八十七年七月二十二日、同年八月二
十五日各貸與高水勝三十五萬元及四十五萬元，而由高水勝簽發四十五萬元及五十八
萬元之支票償債云云，自不足為適用法律之依據。(二)科刑判決書其宣示之主文，與所
載之事實及理由必須互相適合，否則即屬理由矛盾，其判決當然為違背法令。原判決
認定高水勝向上訴人借貸三十五萬元及四十五萬元，並簽發五十萬元之本票乙紙為擔
保，但於理由欄明上開本票為上訴人所有，且為供犯罪所用之物，應予沒收，並於
主文中諭知本票乙紙沒收，其宣示之主文，與事實記載、理由說明相互齟齬，自難謂
為適法。上訴意旨指摘原判決關於上訴人部分不當，尚非全無理由，應認此部分有撤
銷發回更審之原因。
據上論結，應依刑事訴訟法第三百九十七條、第四百零一條，判決如主文。
中      華      民      國     九十     年      五      月    二十四    日
                              最高法院刑事第九庭
                                  審判長法官  莊  登  照
                                        法官  洪  明  輝
                                        法官  黃  一  鑫
                                        法官  魏  新  和
                                        法官  林  秀  夫
      右正本證明與原本無異
                                              書  記  官
中      華      民      國     九十     年      五      月   三十一     日


司法院資訊處製作；財團法人民間司法改革基金會備份。
